臺灣高雄地方法院刑事判決　　　　　　　 100年度易字第81號
公　訴　人　臺灣高雄地方法院檢察署檢察官
被　　　告　丁諺鋒
上列被告因詐欺案件，經檢察官提起公訴（99年度偵字第26807
號），及移送併辦（99年度偵字第30281號），本院判決如下：
    主  文
丁諺鋒幫助犯詐欺取財罪，處有期徒刑貳月，如易科罰金，以新
臺幣壹仟元折算壹日。
    事  實
一、丁諺鋒明知社會上詐騙案件層出不窮，並依一般社會生活之
    通常經驗，可預見將自己之銀行帳戶金融卡併密碼等物品交
    付他人使用，將遭詐騙集團利用作為人頭帳戶，便利詐騙集
    團成員得詐使不特定之被騙民眾將款項匯入該人頭帳戶並提
    領，達到詐騙集團成員隱匿身分之效果而增加查緝困難，詎
    其僅因亟需尋得工作賺取生活所需，於民國99年6 月4 日見
    報紙求職廣告欄位中刊登誠徵接送司機訊息，遂依該廣告所
    登載之電話聯絡真實姓名、年籍均不詳，自稱「阿華」之成
    年男子，經「阿華」要求其攜帶金融機構提款卡暨密碼前往
    位於高雄市○○區○○路與七賢路路口之「彩色巴黎餐飲店
    」前交付予指定之人後，其竟基於幫助詐欺取財之不確定故
    意，於民國99年6 月4 日14時30分許，依指示前往上開指定
    地點，將其所申辦高雄銀行股份有限公司七賢分行（下稱高
    雄銀行七賢分行）帳號000000000000號帳戶之提款卡暨密碼
    交付予詐騙集團成員指派前往收取金融卡之人即黃顯竣（所
    涉詐取取財犯行，業經本院另案審結），供黃顯竣及「阿華
    」所屬真實姓名年籍不詳之詐騙集團成員使用，容任詐騙集
    團成員使用該帳戶作為人頭帳戶，以供受騙被害人匯入款項
    。嗣該詐騙集團成員基於意圖為自己不法所有之詐欺取財犯
    意，先後以下列詐騙方式詐取財物：(一)於99年6月8日10時49
    分許，分別以燦坤3C商店會計部員工以及遠東商業銀行客服
    人員之名義，先後撥打電話予許慧萍佯稱：許慧萍先前使用
    信用卡於「燦坤3C商店」購物時，因付款方式誤設為分期付
    款，須依指示操作自動櫃員機，始可即時取消分期付款設定
    云云，致許慧萍陷於錯誤，而於同日22時22分許依指示前往
    臺北市○○區○○路203 號大眾銀行操作自動櫃員機，並於
    同日經由自動櫃員機轉帳新臺幣（下同）29,150元至丁諺鋒
    上開高雄銀行七賢分行帳戶內。(二)於99年6 月8 日22時0 分
    許，以燦坤3C商店會計部員工名義，撥打電話予陳昱棠佯稱
    ：陳昱棠使用信用卡於「燦坤3C商店」購物時，因作業錯誤
    造成連續扣款，須依指示操作自動櫃員機，始可辦理退款云
    云，致陳昱棠陷於錯誤，於同日22時42分許依指示前往新竹
    縣新豐鄉泰安郵局操作自動櫃員機而先、後轉帳29,950元、
    21,200元至丁諺鋒上開高雄銀行七賢分行帳戶內。嗣許慧萍
    、陳昱棠察覺有異後報案，經警循線查獲，始悉上情。
二、案經許慧萍訴請臺北市政府警察局文山第一分局函轉高雄市
    政府警察局新興分局報告臺灣高雄地方法院檢察署偵查起訴
    及移送併辦。
    理  由
壹、程序方面：
    按被告以外之人於審判外之陳述，雖不符刑事訴訟法第159
    條之1 至第159 條之4 之規定，而經當事人於審判程序同意
    作為證據，法院審酌該言詞陳述或書面陳述作成時之情況，
    認為適當者，亦得為證據；又當事人、代理人或辯護人於法
    院調查證據時，知有第159 條第1 項不得為證據之情形，而
    未於言詞辯論終結前聲明異議者，視為有前項之同意，刑事
    訴訟法第159 條第1 項、第159 條之5 分別定有明文。查本
    判決所引用屬於傳聞證據之部分，均已依法踐行調查證據程
    序，且當事人於審判程序亦同意作為證據，而經本院審酌證
    據資料作成時之情況，並無違法不當及證明力明顯過低之瑕
    疵，亦無依法應排除其證據能力之情形，認以之作為證據應
    屬適當，故自有證據能力。
貳、實體方面：
一、訊據被告丁諺鋒固坦承高雄銀行七賢分行帳號000000000000
    號帳戶係由其申設，並於上揭時地交付該帳戶之提款卡暨密
    碼予黃顯竣等事實，惟矢口否認涉有幫助詐欺取財犯行，辯
    稱：伊當時是經由報載求職廣告撥打電話予真實姓名年籍不
    詳、自稱「阿華」之成年男子應徵司機工作，工作內容為接
    送酒店傳播小姐下班，因「阿華」要求伊接送小姐時，需同
    時代公司向小姐收取坐檯費，並將該等款項存入伊銀行帳戶
    內保管，故伊始依「阿華」指示前往上開地點交付銀行帳戶
    提款卡暨密碼予黃顯竣，以供日後公司得直接持該提款卡提
    領上開款項，伊並無幫助詐欺犯意云云，經查：
(一)、高雄銀行七賢分行帳號000000000000號帳戶係由被告所申設
    ，被害人許慧萍、陳昱棠於99年6 月8 日均遭真實姓名年籍
    不詳之詐騙集團成員以信用卡刷卡消費帳務設定有誤為由，
    分別通知前往自動櫃員機依指示操作，各匯款如犯罪事實欄
    所載款項至被告之高雄銀行七賢分行帳戶內，而遭詐騙等情
    ，除據證人即被害人許慧萍、陳昱棠於警詢時證述明確外（
    見偵一卷第6 至8 頁），尚有卷附新竹縣政府警察局竹北分
    局之受理刑事案件報案三聯單暨受理各類案件紀錄表各1 紙
    、受理詐騙帳戶通報警示簡便格式表2 紙、內政部警政署反
    詐騙諮詢專線紀錄表2 份、交易明細表3 紙、高雄銀行七賢
    分行帳號000000000000號帳戶基本資料暨交易明細表等件為
    憑（見偵一卷第9 至20頁、第23至27頁），是被告前開高雄
    銀行七賢分行帳戶確係經詐騙集團使用作為詐騙工具之事實
    ，堪以認定。
(二)、次依證人即受詐騙集團成員指示向被告收取提款卡暨密碼之
    黃顯竣審理時證述：我最初是經由電話聯絡向一位自稱「經
    理」之人應徵司機工作，但因我無法依「經理」要求提供自
    己的存摺、提款卡，所以「經理」指示我前往各處替他收取
    物品，被告當時也是經由報紙向「經理」應徵司機工作，我
    不清楚「經理」與被告間之具體談論內容為何，我僅是依「
    經理」指示向被告收取提款卡暨密碼（見本院卷第16至18頁
    ），固可認定被告所稱：係為應徵司機工作而交付提款卡暨
    密碼一節，尚屬非虛，惟：
  1.依被告於偵查中所稱：本次應徵司機工作僅係經由電話聯絡
    ，並無面試過程，我也不知道對方公司名稱、公司地點及與
    我通話之人之姓名，我是依指示前往高雄市○○區○○路與
    七賢路路口之「彩色巴黎餐飲店」交付提款卡暨密碼，但我
    交付提款卡及密碼後也一直未接獲正式上班之通知等語（見
    偵查卷第3 頁背面、第4 頁、第41頁），可知，被告應徵工
    作過程中，並未經正式面試雇用前即遭對方要求交付銀行帳
    戶之提款卡暨密碼，且對方除從未具體表明公司名稱及公司
    地點外，復選擇與工作地點或工作內容無關之地點收取提款
    卡，然就社會日常生活經驗而言，一般人於應徵工作之際，
    除一般個人基本資料外，理當先對其欲應徵之公司名稱、地
    點及工作內容等有初步瞭解，並於公司內或其他合理之地點
    進行面試確定錄取後，始有必要將攸關其個人財產信用之金
    融存款帳戶帳號等資訊提供予公司，本件被告於案發當時為
    心智健全之成年人，學歷為高職畢業，當具備一定智識程度
    ，參以其於偵查中所陳：先前曾於多家公司從事業務工作多
    年，面試經驗約有4 、5 次等情（見偵一卷第41頁），應可
    認定就被告之智識能力、多年社會經驗及工作歷練而言，對
    於上開應徵工作時所應注意之細節，當應有所瞭解，且可察
    悉本件應徵過程中所發生諸如上開所述與社會常理有悖之情
    ，此由被告於偵查中供稱：本件應徵司機工作過程與我之前
    任職於數家公司時之面試過程有異等語（見偵查卷第4 頁、
    第41頁），益可佐徵，再者，就被告前揭所稱對方要求交付
    提款卡之原因係為供公司自其帳戶提領被告業務上代收款項
    一節而論，依現今金融機構實務運作，若有向金融機構申請
    開設帳戶使用之必要，僅需提供必要證明文件供審核及填具
    相關資料即可完成，尚稱便利，且一般公司行號若有請員工
    代為收取執行職務所得款項之必要，亦可要求員工於收取款
    項後直接交還至公司或匯入公司所開設之銀行帳戶即可，除
    因涉及不法行為而有必要使用他人帳戶逃避查緝之情形外，
    殊難以想像公司有何要求員工將款項存入自身帳戶後，再由
    公司輾轉自員工帳戶提領之必要性存在，此亦應為一般稍具
    社會經驗常識之人所知悉，更遑論被告已有多年社會經驗及
    工作歷練，是以，被告對於上開所述應徵工作過程及交付提
    款卡暨密碼之原因等諸多有悖社會常情之不合理情形，既均
    置之不理而視若罔聞，猶將自身之提款卡暨密碼交付，則其
    是否屬單純因應徵工作而遭詐騙集團利用之被害人，誠屬有
    疑。
  2.又金融存款帳戶攸關存戶個人財產權益之保障，屬個人理財
    之工具，且提領款項時，尚須與密碼相結合，其專屬性、私
    密性甚高，並非一般自由流通使用之物，除非與本人有高度
    之信賴關係，一般人皆不致輕易提供他人使用，縱有交付個
    人帳戶予他人使用之特殊情形，亦必深入瞭解對方之可靠性
    及用途始行提供。參以近年來不法犯罪集團利用人頭帳戶以
    行詐騙或恐嚇取財，並藉此隱匿渠等犯罪所得，規避檢警等
    執法人員查緝之事件時有所聞，報章雜誌及新聞媒體均多所
    宣導、批露，是避免此等專屬性甚高之金融機構帳戶被不法
    行為人利用為詐財之工具，應係一般人於生活中所易於體察
    之常識，茍見他人不自己申請開立帳戶，反係蒐集不特定人
    之帳戶使用，衡情應可預見被蒐集之帳戶乃可能被利用為與
    財產犯罪有關之工具。本件被告於應徵工作過程中，本存有
    諸多理應為被告所察悉之異常情形，俱如前述，又依被告於
    偵審中所述：我於依指示前往上開地點交付提款卡暨密碼前
    ，已經將帳戶內之款項全部提領出來，嗣於99年6 月4 日交
    付提款卡給對方後，他們則沒有依約於星期六（即同年6 月
    5 日）通知我，但因為帳戶裡面已經沒有錢，所以我也一直
    沒有去向銀行辦理掛失，直至同年6 月11日我接獲銀行通知
    後，我才知道我已受騙等語（見偵一卷第4 頁、第41頁，本
    院卷第24頁），可知被告對於交付提款卡暨密碼後可能遭對
    方作為非原定目的用途使用之情形，當已有所認識，否則焉
    需於交付提款卡暨密碼前即自行將帳戶內款項全數提領完畢
    ，又依證人黃顯俊審理時證述：我向被告收取提款卡暨密碼
    之際，有依「經理」指示向被告說如果對於工作內容有不瞭
    解的地方，可以先向我詢問，但被告當時並未向我詢問任何
    事情，也沒有就應徵工作何以須交付提款卡暨密碼之事提出
    質疑等語（見本院卷第17至19頁），此情亦為被告於審理時
    所自承，則被告於交付提款卡前既已察覺對方可能利用其帳
    戶作為不法用途，惟於交付提款卡時本有機會可進一步求證
    對方收取提款卡之目的，卻未提出任何質疑或詢問行為而任
    令對方將提款卡取走，甚至於對方收取提款卡後未依期通知
    上班時，衡情被告應可確認對方係以應徵工作為由而收取其
    帳戶，並可預見詐騙集團極有可能利用該帳戶作為不法用途
    ，被告竟仍均未辦理掛失或報警處理，任由詐騙集團使用該
    帳戶作為詐騙被害人之工具，足見被告確有幫助詐欺取財之
    不確定故意甚明。
(三)、綜上各情，被告辯稱係因應徵工作而交付提款卡暨密碼一節
    ，不足採為有利於其之認定，被告將上開帳戶提款卡暨密碼
    交予詐騙集團使用，以容任他人用以詐騙之事實，當屬事證
    明確，被告犯行洵堪認定。
二、論罪科刑：
    按刑法上之幫助犯，係對於犯罪與正犯有共同之認識，而以
    幫助之意思，對於正犯資以助力，而未參與實施犯罪之行為
    者而言（最高法院75年度臺上字第1509號、84年度臺上字第
    5998號、88年度臺上字第1270號判決參照）。是以，如未參
    與實施犯罪構成要件之行為，且係出於幫助之意思提供助力
    ，即屬幫助犯，而非共同正犯。查本案被告提供其金融機構
    帳戶予他人使用，使他人得基於詐欺取財之犯意，向被害人
    施用詐術，致使被害人陷於錯誤而交付款項，以遂行詐欺取
    財之犯行，然被告單純提供其金融機構帳戶予他人使用之行
    為，並不等同於向被害人施以欺罔之詐術行為，此外，復無
    其他證據證明被告有參與詐欺取財犯行之構成要件行為，是
    被告提供其金融機構帳戶予他人使用之行為，係對於他人遂
    行詐欺取財之犯行資以助力，核其所為，係犯刑法第30條第
    1 項、第339 條第1 項幫助詐欺取財罪，被告以一行為提供
    上開銀行帳戶提款卡及密碼，幫助詐騙集團詐騙被害人許慧
    萍、陳昱棠二人，係一行為觸犯二幫助詐欺取財罪，為想像
    競合犯，應依刑法第55條規定，僅論以一幫助詐欺取財罪；
    至檢察官移送併辦部分，因與起訴部分為事實上同一案件，
    本院自得併予審理，附此敘明；又被告係幫助犯，其犯罪情
    節較正犯輕微，爰依刑法第30條第2 項規定，按正犯之刑減
    輕之。爰審酌被告提供金融機構之帳戶提款卡暨密碼予詐騙
    集團使用，不僅造成執法機關不易查緝犯罪行為人，助長經
    濟犯罪風氣，更造成被害人求償上之困難，實非足取，惟念
    及尚無事證顯示其因本案犯行獲有任何實質利益，被害人所
    受詐騙金額共計為80,300元，尚非鉅額，暨兼衡被告犯罪手
    段、家庭狀況、智識程度等一切情狀，量處如主文所示之刑
    ，併諭知易科罰金之折算標準，以資儆懲。
據上論斷，應依刑事訴訟法第299條第1項前段，刑法第339條第1
項、第30條第1項前段、第2項、第55條、第41條第1項前段，刑
法施行法第1條之1，判決如主文。
本案經檢察官鄧藤墩到庭執行職務。
中    華    民    國     100    年    3    月    17   日
                  刑事第十八庭  審判長法  官  黃宗揚
                                      法  官  陳芸珮
                                      法  官  鄭子文
以上正本證明與原本無異。
如不服本判決應於收受判決後10日內向本院提出上訴書狀，並應
敘述具體理由。其未敘述上訴理由者，應於上訴期間屆滿後20日
內向本院補提理由書(均須按他造當事人之人數附繕本)「切勿逕
送上級法院」。
中    華    民    國     100    年    3    月    17   日
                                      書記官  王立山
附錄本案論罪科刑法條：
中華民國刑法第339條
（普通詐欺罪）
意圖為自己或第三人不法之所有，以詐術使人將本人或第三人之
物交付者，處 5 年以下有期徒刑、拘役或科或併科 1 千元以下
罰金。
以前項方法得財產上不法之利益或使第三人得之者，亦同。
前二項之未遂犯罰之。